【裁判字號】    98,易,626
【裁判日期】    980624
【裁判案由】    詐欺
【裁判全文】
臺灣臺南地方法院刑事判決               98年度易字第626號
公  訴  人  臺灣臺南地方法院檢察署檢察官
被      告  丙○○
上列被告因詐欺案件，經檢察官提起公訴（98年度偵字第2995號
）及移送併辦（臺灣台南地方法院檢察署98年度偵字第3178號、
臺灣嘉義地方法院檢察署98年度偵字第4771號），本院判決如下
：
    主  文
丙○○幫助共同意圖為自己不法之所有，以詐術使人將本人之物
交付，處有期徒刑肆月，如易科罰金，以新臺幣壹仟元折算壹日
。
    事  實
一、丙○○預見一般人取得他人金融帳戶之行徑，常與用供財產
    犯罪密切相關，且取得他人存摺之目的，在於取得贓款、掩
    飾犯行及避免遭人追查，又對於提供帳戶，雖無引發他人萌
    生犯罪之確信，但仍以縱若有人持以犯罪，亦不違反其幫助
    犯罪之本意，竟基於幫助姓名年籍不詳之詐騙集團成員犯罪
    之不確定故意，於民國97年9月23日下午之某時，在不詳地
    點，將其所申設中華郵政股份有限公司大同路郵局（下簡稱
    大同路郵局）00000000000000號帳戶、京城銀行水上分行
    000000000000000號帳戶之存摺、提款卡（含密碼）各一份
    等物，交付予真實姓名年籍均不詳之人，而該人所屬詐騙集
    團成員即基於共同意圖為自己不法所有之犯意聯絡，（一）
    先於97年9月24日20時15分許，在網路上與林雨廷聊天，佯
    稱要援交云云，致林雨廷陷於錯誤，依該成員之指示，於同
    日以網路自動櫃員機方式轉帳新台幣（下同）59,966元至丙
    ○○上開京城銀行帳戶內，隨即經詐騙集團成員提領一空；
    （二）於97年9月26日中午12時5分許，撥打電話給乙○○，
    佯稱係渠友人，因臨時有困難急需用錢，希望向渠借3萬元
    週轉云云，致乙○○陷於錯誤，依該成員之指示，於同日以
    網路自動櫃員機方式轉帳3萬元至丙○○上開帳戶內，亦隨
    即遭詐騙集團成員提領一空，嗣經林雨廷、乙○○察覺有異
    ，報警處理後始悉上情。
二、案經乙○○訴由台南市警察局第六分局報請臺灣台南地方法
    院檢察署檢察官偵查後起訴及林雨廷訴由台北縣政府警察局
    蘆洲分局報請臺灣板橋地方法院檢察署檢察官呈請臺灣高等
    法院檢察署移轉臺灣臺南地方法院檢察署檢察官移送併辦，
    其中乙○○告訴部分，再經嘉義縣警察局水上分局報請臺灣
    嘉義地方法院檢察署檢察官移送併辦。
    理  由
一、按被告以外之人於審判外之陳述，經當事人於審判程序同意
    作為證據，法院審酌該言詞陳述或書面陳述作成時之情況，
    認為適當者，亦得為證據，刑事訴訟法第159條之5第1項定
    有明文。查被告於本院審理時對被害人即證人林雨廷、乙○
    ○於警詢中所為筆錄之證據能力並不爭執，且本院依卷內資
    料審酌該警詢及偵訊筆錄作成時之情況，亦認為並未有何違
    背法律或其他相關規定之情事，而應認為適當，是依刑事訴
    訟法第159條之5第1項之規定，證人林雨廷、乙○○於警詢
    中所作之筆錄，為傳聞法則之例外而具有證據能力，本院自
    得引為判決參考之依據；至檢察官所引用之其餘供述及非供
    述證據，被告於本案言詞辯論終結前，均未爭執其證據能力
    ，本院審酌各該證據均非違法蒐證取得之證據，復經本院於
    審判期日就上開證據依法進行調查、辯論，依法應有證據能
    力，先予敘明。
二、訊據被告丙○○固不否認曾申辦大同路郵局00000000000000
    號帳戶及京城銀行水上分行000000000000000號帳戶，惟矢
    口否認有何幫助詐欺之犯行，辯稱：其所申設上述帳戶之存
    摺、提款卡及密碼放置於所騎乘機車之機車置物籃內之皮包
    ，於97年9月23日甫辦妥京城銀行上開帳戶後，隨即提領開
    戶款1,000元欲至市場購買沙漠玫瑰，詎伊購買盆栽後返回
    停放機車處所卻發現機車前方置物籃內之皮包遭竊，然因當
    時伊心中掛念家中生病臥床之老榮民配偶，遂無暇報案及向
    銀行辦理掛失，直至數日後伊為提領國泰人壽之保險金卻遭
    銀行凍結，伊事後始知伊帳戶被列為警示帳戶，實則伊所有
    之上開帳戶純係遺失，並無幫助詐騙集團詐騙他人財物云云
    。經查：
（一）被告丙○○曾申辦大同路郵局00000000000000號帳戶及京
      城銀行水上分行000000000000000號帳戶；又被害人林雨
      廷、乙○○分別於97年9月24日晚間20時15分許、97年9
      月26日中午12時5分許，遭詐騙集團以援交或朋友有急難
      需抒困為由詐騙，致被害人林雨廷、乙○○陷於錯誤，分
      批匯款至詐騙集團所指定之被告上開京城銀行水上分行及
      大同路郵局帳戶內，而該匯款金額，旋即遭詐騙集團提領
      一空之事實，已據證人即被害人林雨廷、乙○○於警詢陳
      述在卷，又有警詢卷內被害人分別提出之轉帳明細表、自
      動櫃員機交易明細表共三份、被告上開大同路郵局帳戶開
      戶及申請變更帳戶明細單三份、查詢帳戶最近交易資料單
      一份、京城銀行水上分行97年10月16日（97）京城水上分
      字第197號函附之被告開戶資料及客戶存提記錄單各一份
      可證，足認本案之詐騙集團成員確係以被告所申設之上開
      大同路郵局、京城銀行水上分行帳戶，作為遂行詐騙被害
      人林雨廷、乙○○金錢之工具，要屬無疑。
（二）被告雖抗辯申設上述京城銀行帳戶後，將郵局及銀行存摺
      、提款卡及密碼放置機車前方置物籃內之黑色皮包，遭人
      於97年9月23日竊走裝有存摺、提款卡及密碼等物之黑色
      皮包云云。然查，被告所申設大同路郵局及京城銀行水上
      分行帳戶於其自稱於97年9月23日遺失之時，帳戶餘額均
      為0元，其後京城銀行水上分行帳戶隨即於97年9月24日及
      同年月25日二日內湧入至少七筆之轉帳金額，其中便包括
      被害人林雨廷先後轉帳匯入之29,983元二筆，且前開轉帳
      金額一旦匯入即刻遭人提領，而該帳戶隨後於97年9月26
      日即經京城銀行以警示帳戶結清；至大同路郵局帳戶則於
      97年9月25日及26日二日內連續匯入四筆分別是3萬元、8
      萬元、3萬元、3萬元（即被害人乙○○所匯入），而上開
      匯款亦是隨即經人提領一空，嗣後該帳戶即遭凍結之事實
      ，有上開警卷所附大同路郵局、京城銀行水上分行存提款
      明細資料在卷可據，由是觀之，被告既清楚知悉上開郵局
      及銀行存摺、提款卡、密碼等物遺失之時間與地點（即其
      下車購買盆栽至返回停車地點時，僅十餘分鐘），並稱當
      時市○○○○○路人見證伊大喊皮包遭竊云云，則依一般
      經驗常情，皮包證件遭竊之人理應迅速報案且向金融機構
      辦理掛失止付，或央請路人或店內人員以110報案或協尋
      小偷，焉有可能於市場內大聲嚷嚷皮包被偷後，未做任何
      報案或請路人協尋小偷之舉措，就逕自騎機車離去之理？
      雖被告另辯稱伊固有想到要報案，但因伊急著回去照顧生
      病的榮民配偶，致無暇報案，待伊當日照料老榮民後想到
      要報案時，已過下班時間以致無法為之云云，然查，依被
      告供述情節觀之，被告既可悠哉出門先至京城銀行水上分
      行辦理開戶手續，之後還需等候銀行將其帳戶資料建檔完
      成確定開戶成功後，始得提領開戶款項1,000元，爾後再
      到市場挑選、購買盆栽，又何以於一發現剛開戶之銀行存
      摺，乃至其通常使用之郵局存摺一併遭竊後，竟無暇報案
      而需立即返家？更無論警局焉有下班時間？且報案乃至掛
      失止付又何需本人親自臨櫃辦理，警局及金融機構均隨時
      受理電話報案或掛失止付，此已為一般常識，則由被告供
      述情節觀察，已可見其所述與常情相背，參諸被告之上述
      帳戶交易紀錄，亦與一般帳戶正常使用而遺失之狀況不符
      ；況且，被害人林雨廷、乙○○遭詐騙集團詐騙，陸續匯
      款時間為自97年9月24日起至同年月26日，顯然詐騙集團
      肆無忌憚將被告之上述二份帳戶做詐騙使用，均無須擔憂
      該二份帳戶有遭止付之風險（蓋詐騙集團如係使用竊盜而
      來之帳戶，則可能將承受該帳戶隨時遭掛失止付，詐得金
      額遭凍結之危險，又如何能使用該帳戶），由此徵之，詐
      騙集團應可確定其能使用該帳戶而不被凍結，此情即與被
      告抗辯其帳戶遭竊取，有所不符，反之，即可證被告應係
      將其所申設之上述帳戶，交付他人使用，自無可能對該二
      份帳戶辦理掛失或報案手續。
（三）再者，被告另辯稱：伊遺失京城銀行存摺、金融卡等物之
      當日，所以會去辦理京城銀行開戶手續，係因伊前夫有按
      月匯入孩子的扶養費，原先是匯入伊所有之大同路郵局帳
      戶，但因伊積欠銀行卡債，常遭銀行扣款，所以想開設其
      他銀行帳戶，以免遭其銀行扣款云云。惟查，信用卡發卡
      銀行對被告郵局帳戶實施扣款，其前提必須先向法院民事
      執行處提出強執申請，經法院函詢郵局債務人確有存款後
      ，始得核發扣押命令及收取命令，且收取命令效力僅有一
      次性，債權人無從憑一紙收取命令反覆向郵局請求扣款，
      更無論郵局並不在金融機構之聯徵中心徵信資料之內，債
      權人銀行未必隨時知悉被告郵局有多少存款，只能隨機或
      定期向法院民事執行處提出聲請查詢，如查無存款，債權
      人銀行至多僅能領得債權憑證，致執行無結果，而此等執
      行程序顯為積欠眾多卡債之被告清楚知悉（被告共申辦17
      張信用卡），蓋被告於本院審理時明確供稱：「（審判長
      問）是否知道如果將提款卡的密碼寫在提款卡上或寫在小
      紙條上貼在提款卡上，若遺失了，提款卡會遭人冒領存摺
      內的存款或遭歹徒利用為詐欺的帳戶？）我知道，只是通
      常我的本子有錢我就會領出來，因我怕被扣掉，而遺失時
      本子裡面都沒有錢，所以我就沒有立刻去做報案的動作。
      」等語（見本院卷第30頁）。由是觀之，被告實無另行申
      辦銀行新帳戶之必要，更何況開設銀行帳戶豈不是更易使
      債權銀行知悉被告帳戶內之金額明細！而今被告於97年9
      月23日京城銀行水上分行開戶後，隨即將開戶款1,000元
      提領一空成為空帳戶後，該帳戶翌日立即遭詐騙集團成員
      利用，則其開戶目的實是欲蓋彌彰。況且，被告當日既是
      前往銀行開戶，以目前銀行開戶都需提出雙證件正本（即
      需開戶人本人之身分證、健保卡等物，此為京城銀行水上
      分行於警卷所附被告開戶資料亦確有上開二份證件影本在
      卷）之情況下，被告焉有可能於開戶後，於下車購買盆栽
      時，尚且記得將皮包內之二份重要證件及1,000元開戶金
      額取出後，獨留該二份帳戶存摺、金融卡、密碼等物於皮
      包內，並任意放置於顯眼之機車前方置物籃內後離去？益
      證其辯解實屬虛妄！
（四）綜上所述，被告所申設大同路郵局及京城銀行水上分行帳
      戶既遭詐騙集團用以遂行詐騙被害人林雨廷、乙○○等人
      金錢之工具，且詐騙得逞達89,966元，又被告申設使用上
      述帳戶之過程，有上開不合常情之處，另被告抗辯帳戶存
      摺、提款卡、密碼遭竊盜之情，又無證據證明，亦與常情
      有違，是足認被告於其上述帳戶於被害人遭詐騙前，已於
      其所稱之97年9月23日某時之不詳地點，將其上述二份帳
      戶，交付予真實姓名年籍均不詳之詐騙集團成員，使詐騙
      集團成員得以使用上述帳戶，作為詐騙他人之工具使用，
      被告顯有幫助姓名、年籍不詳之詐騙集團詐欺取財之行為
      及幫助詐欺之不確定故意存在，至為灼然。被告所辯，既
      與事實不符，難資採信，本案事證明確，其幫助詐欺取財
      之犯行，應洵堪認定。
三、被告丙○○所幫助之正犯即詐欺集團成員，利用被告所提供
    之上述帳戶詐騙被害人林雨廷、乙○○之金錢，係犯刑法第
    339 條第1項之詐欺取財罪；該詐欺集團成員間彼此間，有
    犯意之聯絡及行為之分擔，均應論以共同正犯；而被告係以
    一個幫助詐欺集團之成員犯詐欺罪之意思而參與，而提供二
    份帳戶存摺、提款卡（含密碼）等物之行為，所為係詐欺犯
    罪構成要件以外之行為，故核被告所為，係犯刑法第30條第
    1 項前段、第339條第1項詐欺取財罪之幫助犯，並依刑法第
    30條第2項，得按正犯之刑減輕之；又被告於同一時地，一
    次交付二份帳戶與詐騙集團成員使用，係一行為而觸犯上開
    二罪名，為想像競合犯，應依刑法第55條之規定從一重之幫
    助詐欺取財罪處斷。爰審酌被告雖無不良素行，然其因積欠
    眾多卡債，竟思不擇手段獲取金錢，甚且一次交付二份帳戶
    供詐騙集團成員得以廣泛運用、所為幫助犯行助長不法詐欺
    取財犯罪之氣焰，危害社會大眾及金融經濟秩序，增加查緝
    詐欺犯罪之困難，對於社會治安所生損害非輕，及其犯後否
    認犯行，飾詞辯駁等一切情狀，爰量處如主文所示之刑，並
    諭知如易科罰金之折算標準，以資懲儆。
四、至臺灣嘉義地方法院檢察署於98年6月17日以嘉檢光玄98偵
    4771字第014806號函請就該署98年度偵字第4771號偵查卷移
    送併辦部分（本院於98年6月22日收受併辦通知），係指述
    被告丙○○所幫助之正犯即詐欺集團成員，利用被告所提供
    之上述帳戶詐騙被害人乙○○之金錢，此與臺灣台南地方法
    院檢察署檢察官提起本件訴訟（98年度偵字第2995號）部分
    ，不論就被告所提供之帳戶資料、被害人姓名、受騙金額等
    事實均完全一致，而為同一事件，雖本院受理臺灣嘉義地方
    法院檢察署併辦通知時，係於本院言詞辯論終結後，然因併
    辦部分並無新事實致有重新審理之情事，爰不另為再開辯論
    ，謹此敘明。
據上論斷，應依刑事訴訟法第299條第1項前段，刑法第28條、第
339條第1項、第30條第1項前段、第2項、第55條、第41條第1項
前段，刑法施行法第1條之1，判決如主文。
本案經檢察官甲○○到庭執行職務。
中    華    民    國    98    年    6     月    24    日
            刑事第十五庭  審判長  法  官  陳顯榮
                                  法  官  盧鳳田
                                  法  官  林彥君
以上正本證明與原本無異
如不服本判決應於收受本判決後10日內向本院提出上訴書狀，並
應敘述具體理由。其未敘述上訴理由者，應於上訴期間屆滿後20
日內向本院補提理由書狀（均須按他造當事人之人數附繕本）「
切勿逕送上級法院」。
                                  書記官  莊淑雅
中    華    民    國    98    年    6     月    24    日
附錄本案論罪科刑法條全文：
中華民國刑法第339條
意圖為自己或第三人不法之所有，以詐術使人將本人或第三人之
物交付者，處5年以下有期徒刑、拘役或科或併科1千元以下罰金
。
以前項方法得財產上不法之利益或使第三人得之者，亦同。
前二項之未遂犯罰之。


司法院資訊處製作；財團法人民間司法改革基金會備份。
